【裁判字號】    98,交聲,770
【裁判日期】    980331
【裁判案由】    聲明異議
【裁判全文】
臺灣臺中地方法院交通事件裁定         98年度交聲字第770號
原處分機關  交通部公路總局臺中區監理所
異  議  人
即受處分人  甲○○
上列受處分人因違反道路交通管理處罰條例案件，對於交通部公
路總局臺中區監理所中華民國98年2 月10日所為之處分（原處分
案號：中監違字第裁60-Z00000000號）聲明異議，本院裁定如下
：
    主  文
原處分關於裁處罰鍰新臺幣貳萬伍仟元部分撤銷。
前項撤銷部分，甲○○不罰。
其餘異議駁回。
    理    由
一、原處分機關處分意旨略以：異議人即受處分人甲○○於民國
    96年11月4 日4 時6 分許，駕駛車牌號碼0558-DC 號自用小
    客車，行經國道四號公路西向4.5 公里處時，因有「酒後駕
    車，呼氣酒測值達每公升0.82毫克」之違規，經國道公路警
    察局第三警察隊員警依違反道路交通管理處罰條例第35 條
    第1 項第1 款規定，當場攔檢舉發。受處人緩起訴業已期滿
    ，原處分機關遂依違反道路交通管理處罰條例第35條第1項
    第1 款，裁處罰鍰新臺幣（下同）49,500元，並吊扣駕駛執
    照12個月、施以道安講習，逾期則依裁決書處罰主文裁處。
    又按刑事訴訟法所規定之緩起訴處分乃附條件之不起訴處分
    之一種，本質上為不起訴處分之一種，此觀該法第256 條之
    規定自明；至檢察官為緩起訴時，依刑事訴訟法第253 條之
    2 第1 項之規定，徵得被告之同意，對被告所為之指示及課
    予負擔，乃屬一種特殊之處遇措施，並非刑罰，故刑事案件
    經檢察官為緩起訴處分確定後，應視同不起訴處分確定。則
    依行政罰法第26條第2 項規定，自得依違反行政法上義務規
    定裁處等語。
二、聲明異議意旨略以：依據行政罰法第26條規定，一行為同時
    觸犯刑事法律及違反行政法上義務規定者，依刑事法律處罰
    之。本人業經法院判處緩起訴處分，並已繳納25,000元在案
    ，而監理機關另要向本人處罰行政罰鍰49,500元，並執行吊
    扣駕照，實無再一事二罰處行政罰之必要，請撤銷行政罰鍰
    49,500 元，以維持公平原則等語。
三、按汽車駕駛人飲用酒類後，其吐氣所含酒精濃度超過每公升
    0.25毫克以上者，不得駕車；又汽車駕駛人，駕駛汽車經測
    試檢定，有酒精濃度超過規定標準者，處1萬5千元以上6萬
    元以下罰鍰，當場移置保管其車輛及吊扣其駕駛執照1年，
    ，並應接受道路交通安全講習，道路交通安全規則第114條
    第2款及道路交通管理處罰條例第35條第1項第1款、第24條
    第1 項第2 款分別定有明文。本件受處分人甲○○於上開時
    間、地點駕駛前揭自小客車，經警攔檢測試其呼氣酒精濃度
    值達每公升0.82毫克之事實，為受處分人於聲明異議時所不
    爭執，並有上開舉發違反道路交通管理事件通知單1 紙在卷
    可稽，是以本件違規事實明確，固堪認定。惟查：
  (一)按94年2 月5 日公布、95年2 月5 日施行之行政罰法第26條
    規定：一行為同時觸犯刑事法律及違反行政法上義務規定者
    ，依刑事法律處罰之。但其行為應處以其他種類行政罰或得
    沒入之物而未經法院宣告沒收者，亦得裁處之。前項行為如
    經不起訴處分或為無罪、免訴、不受理、不付審理之裁判確
    定者，得依違反行政法上義務規定裁處之。探其立法目的，
    無非以一行為同時觸犯刑事法律及違反行政法上義務規定時
    ，由於刑罰與行政罰同屬不法行為之制裁，而刑罰之懲罰作
    用較強，故性質上同種類之處罰，僅依刑事法律處罰即足資
    警惕，並無再處以行政罰之必要，而使行為人陷於雙重處罰
    之不利益，則關於刑事法律處罰之範圍自應採取實質認定，
    凡刑事實體法或程序法中所規定客觀上剝奪行為人生命、自
    由、財產權利，主觀上亦因制裁之嚴厲性、痛苦性，其強度
    足以造成心理強制而間接達成矯正教化目的之處遇手段，皆
    應納入其中，而不以形式上符合刑法第32條至第34條所定主
    刑及從刑種類者為限，始與前揭法律規範之意旨相符。
  (二)次按刑事訴訟法第253 條之1 所指之緩起訴處分，其內容、
    要件與依刑事訴訟法第252 條所為之不起訴處分迥異，緩起
    訴處分為介於起訴、與微罪職權不起訴間之緩衝設計，而檢
    察官為緩起訴處分時，依刑事訴訟法第253 條之2 第1 項規
    定對被告所為之指示及課予之負擔，雖非刑罰，但對被告而
    言，因緩起訴處分而剝奪其財產權，主觀上金錢給付義務亦
    具有強制性、懲罰性，在性質上具有實質制裁之效果，且造
    成被告權利受限制的影響，雖不若易科罰金係以支付金錢作
    為自由刑之替代，惟經由緩起訴處分條件之履行使其免於遭
    檢察官發動起訴程序，仍具有替代刑罰之效果，廣義而言，
    應屬前揭所稱之「實質刑事法律處罰」，而有行政罰法第26
    條第1 項規定之適用。是緩起訴之被告依檢察官緩起訴處分
    命令，向國庫或公益團體繳納捐款者，在性質上當屬處分金
    ，而與刑罰之罰金無異。從而，道路交通管理處罰條例第35
    條第8 項所規定之「罰金」，在解釋上應包括依檢察官緩起
    訴處分命令而向國庫或公益團體繳納捐款之情形在內。
  (三)再按汽車駕駛人酒精濃度超過規定標準，經裁判確定處以罰
    金低於本條例第92條第3 項所訂最低罰鍰基準規定者，應依
    本條例裁決繳納不足最低罰鍰之部分，道路交通管理處罰條
    例第35條第8 項定有明文。又緩起訴處分金既屬前揭所稱之
    「實質刑事法律處罰」，其性質上類似刑事確定裁判所處以
    之罰金刑，雖有行政罰法第26條第1 項規定之適用，然若行
    為人所支付之緩起訴處分金，未達道路交通管理處罰條例第
    92條第3 項所訂最低罰鍰基準規定者（依違反道路交通管理
    事件統一裁罰基準表之規定，駕駛人違反道路交通管理處罰
    條例第35條第1 項第1 款規定之規定，其吐氣所含酒精濃度
    超過每公升0.55毫克以上者，自用小客車之最低罰鍰為49,5
    00元），依道路交通管理處罰條例第35條第8 項規定，即須
    補繳不足最低額罰鍰之部分，始為適法。因此，法院僅得就
    行為人已依緩起訴處分為公益捐款部分予以撤銷，並為不罰
    之諭知（臺灣高等法院暨所屬法院97年法律座談會刑事類提
    案第39號法律問題研討結果亦同此見解）。
  (四)本件受處分人上開酒後駕車除構成道路交通管理處罰條例第
    35條第1 項第1 款之交通違規事由外，亦已合於刑法第185
    條之3 服用酒類不能安全駕駛動力交通工具而駕駛罪之構成
    要件，經臺灣臺中地方法院檢察署檢察官於斟酌受處分人之
    犯後態度及公共利益之維護，認以緩起訴處分為適當，於96
    年11月5 日以96年度速偵字第5254號緩起訴處分，並已於同
    年11月27日確定，緩起訴期間為1 年（緩起訴期間自96年11
    月27日起至97年11月26日止），受處分人並已於96年12月22
    日履行緩起訴之命令向財團法人臺灣兒童暨家庭扶助基金會
    臺中市分事務所繳納25,000元，而該緩起訴期間已期滿，未
    經撤銷等情，有臺灣高等法院被告前案紀錄表、臺灣臺中地
    方法院檢察署96年度速偵字第5254號緩起訴處分書、財團法
    人臺灣兒童暨家庭扶助基金會臺中市分事務所緩起訴處分金
    收據各1 份在卷可稽，堪認受處分人上開酒後駕車行為，確
    係「一行為同時觸犯刑事法律」，並經檢察官為緩起訴處分
    確定，受處分人且已履行該緩起訴處分命令，支付具有罰金
    性質之處分金，揆諸上揭說明，應認受處分人因本件交通違
    規所應處之罰鍰部分處罰，已依刑事法律處罰。惟受處分人
    所繳納上開具有罰金性質之處分金25,000元，未達道路交通
    管理處罰條例第35條第1 項第1 款暨違反道路交通管理事件
    統一裁罰基準表所定之最低罰鍰基準額49,500元，仍須補繳
    不足之24,500元。是原處分機關就行政罰之罰鍰方面，依道
    路交通管理處罰條例第35條第8 項規定，應僅得就受處分人
    所繳納不足最低罰鍰基準額之部分（即差額24,500元）裁處
    罰鍰。原處分機關漏未斟酌及此，而對受處分人裁處罰鍰49
    ,500 元 ，其中罰鍰25,000 元部分有違行政罰法第26條第1
    項前段「一事不二罰」之規定，自有未當。
四、綜上所述，原處分機關於緩起訴處分期間屆滿後，依道路交
    通管理處罰條例第35條第1項第1款規定，參酌違反道路交通
    管理事件統一裁罰基準表，裁處受處分人罰鍰25,000元部分
    ，於法未合，受處分人此部分之異議，為有理由，應由本院
    予以撤銷，並就撤銷部分為不罰之諭知。至逾罰鍰25,000元
    之24,500元部分，於法無違，此部分異議為無理由，應予駁
    回。又原處分機關另裁處受處分人吊扣駕駛執照12個月及施
    以道安講習部分，聲明異議意旨並未就此部分請求撤銷，本
    院自無庸另為裁處，附此敘明。
五、依道路交通管理處罰條例第87條第2項，道路交通案件處理
    辦法第19條、第20條前段，裁定如主文。
中    華    民    國    98    年    3     月    31    日
                  交通法庭      法  官  陳玉聰
以上正本證明與原本無異。
如不服本裁定，應於送達後5日內，向本院提出抗告狀。（應附
繕本）
                                書記官  王崑煜
中    華    民    國    98    年    3     月    31    日


司法院資訊處製作；財團法人民間司法改革基金會備份。
